臺中高等行政法院判決　　　　　　　　　　　　　　　九十二年度簡字第一八八號
　　原　　　告　大東海文化事業有限公司
　　代　表　人　甲○○
　　被　　　告　臺中縣政府
　　代　表　人　乙○○
　　訴訟代理人　丙○○
右當事人間因建築法事件，原告不服內政部中華民國九十二年十一月六日台內訴字第
○九二○○○七○八五號訴願決定，提起行政訴訟，本院判決如左︰
　　主  文
原告之訴駁回。
訴訟費用由原告負擔。
　　事  實
一、事實概要：緣原告在台中縣大里市○○路○段六○七號建築物開設補習班，經被
    告機關治安會報統一聯合稽查小組於九十二年四月三日赴現場稽查，發現系爭建
    築物未辦補習班立案手續卻實際作補習班使用，請原告於九十二年五月三十日前
    完成建築物公共安全檢查簽證及申報。惟原告逾期未辦理系爭建築物公共安全檢
    查簽證及申報，被告機關認原告已違反行為時建築法第七十七條第三項規定，乃
    依同法第九十一條第一項規定，以九十二年七月十七日府工使字第○九二○一五
    八五七四號函檢附同文號處分書處原告新臺幣（下同）六萬元罰鍰，並限於九十
    二年六月三十日前改善，並應立即停止使用。原告不服，以已向被告機關申請核
    准在案，且該公司之營業項目為發行及行銷「各類公職考試」及「各類證照考試
    」之文字書籍及有聲書籍，及提供讀者諮詢之用途，並非作為「補習班」之用途
    ，且系爭建築物為原告之辦公室，並非作為「補習班」之用途，無聘請老師到現
    場授課之事實，又以辦公室面積係在五○○平方公尺以下，依規定不須申報為由
    ，提起訴願，經訴願決定「原處分關於限期改善及立即停止使用部分撤銷，於一
    個月內由原處分機關另為適法之處分。其餘部分之訴願駁回。」，原告仍不服，
    遂提起本件行政訴訟。
二、兩造聲明：
    (一)原告聲明求為判決：訴願決定不利原告部分及原處分均撤銷。
　　(二)被告聲明求為判決：駁回原告之訴。
三、兩造之陳述：
    (一)原告主張之理由：
    1.緣原告於台中縣大里市○○路○段六○七號之營業所在地，成立「大東海文化
      事業有限公司北大里分公司」，並經向被告機關申請營利事業登記在卷。原告
      依登記營業項目，出版、批發及行銷各類公職考試及各類證照考試之文字、有
      聲書籍及文具零售等，是原告於前揭營業所在地，無聘請任何老師，未開設任
      何課程，且無任何教師及學生於該營業所在地授課、上課，該營業所在地亦無
      任何教室、課桌椅、黑板、講台、或任何教具，係屬原告一般辦公室所在地，
      故非作為「補習教育之教學場所」，詎被告竟率認原告於前營業所在地，未辦
      補習班立案手續，實際作補習班使用，令限期改善，並應立即停止使用。
    2.按「建築物所有人、使用人應維護建築物合法使用與其構造及設備安全。」、
      「供公眾使用之建築物，應由建築物所有權人、使用人定期委託中央主管建築
      機關認可之專業機構或人員檢查簽證，其檢查簽證結果應向當地主管建築機關
      申報．．．」「第三項之檢查簽證事項、檢查期間、申報方式及施行日期，由
      內政部定之。」建築法第七十七條第一項、第三項及第五項分別定有明文。惟
      按建築物公共安全檢查簽證及申報辦法第二條第一項規定：「本辦法所稱建築
      物公共安全檢查申報人，為建築物所有權人、使用人。」同辦法第四條規定：
      「建築物公共安全檢查申報期間及施行日期，如附件二。」附表二建築物公共
      安全檢查申報期間及施行日期規定：「Ｇ類第２組供『一般辦公室』使用場所
      ，在五○○平方公尺以上未達二○○○平方公尺，每四年申報一次」。
    3.查原告營業所在地，應屬「一般辦公室」，非作為補習教育之教學場所，詎被
      告誤屬附件三建築物公共安全檢查申報期間及施行日期規定Ｄ類「供短期職業
      訓練、各類補習教育及課業輔導之教學場所」項下，自與事實不合，難謂適法
      。且原告營業所在地，面積約八十平方公尺，屬前揭建築物公共安全檢查申報
      期間及施行日期規定Ｇ類第２組五○○平方公尺以下，即不須申報，被告逕謂
      原告於營業所在地實際作補習班使用云云，實未究明實際情形，認定事實違反
      經驗法則及邏輯。
    4.綜上，原處分及訴願決定據以認定之事實，顯有錯誤，其適用法令自有違誤。
    (二)被告答辯之理由：
    1.按建築法第七十七條第三項規定：「供公眾使用之建築物，應由建築物所有權
      人、使用人定期委託中央主管建築機關認可之專業機構或人員檢查簽證，其檢
      查簽證結果應向當地主管建築機關申報。」，又依同法第九十一條第一項規定
      ：「違反第七十七條第三項規定者，處建築物所有權人、使用人新臺幣六萬元
      以上三十萬元以下罰鍰，並限期改善或補辦手續，逾期仍未改善或補辦手續者
      得連續處罰，並停止其使用。必要時並停止供水、供電或封閉、強制拆除。」
    2.次按建築物公共安全檢查簽證及申報辦法第八條規定：「建築物公共安全檢查
      申報人應接獲通知改善之三十日內，依通知改善事項改善完竣送請復審，逾期
      未送審或復審仍不合規定者，主管機關應依本法第九十一條規定處理。」
    3.查本案經內政部九十二年十一月六日台內訴字第○九二○○○七○八五號訴願
      決定書決定：被告機關於限期改善及立即停止使用部分撤銷，於一個月內由被
      告機關另為適法之處分，其餘部分訴願決定駁回。另依台中縣短期補習班設立
      及管理規則第二條第二款規定：「補習班係指對外公開招生、收費、授課之短
      期補習教育機關。」暨補習及進修教育法第十二條規定：「補習及進修教育，
      除以一般方式施教外，得以函授、廣播、電視、電腦網路等教學方式辦理。」
    4.綜上，依前開規定本案建築物公共安全聯合檢查紀錄表載明被告目的事業主管
      單位已認定為Ｄ類第５組補習班業，依規定自八十六年七月一日起應自行於每
      年七月一日至十二月三十一日之期間向被告申報建築物公共安全檢查簽證及申
      報，惟經被告九十二年四月三日派員至現場稽查並告知原告須於九十二年五月
      三日前辦理完成建築物公共安全申報，惟原告逾通知期限仍未完成申報，且至
      被告九十二年七月十七日行政處分時亦仍未辦理申報，故原告顯已違反建築法
      第七十七條第三項規定之事實明確，被告以九十二年七月十七日府工使字第○
      九二○一五八五七四號函所為處分係依法有據。原告仍執陳詞提起本訴，難謂
      有理，請准如訴之聲明判決。
　　理  由
一、按「建築物所有權人、使用人應維護建築物合法使用與其構造及設備安全。」「
    供公眾使用之建築物，應由建築物所有權人、使用人定期委託中央主管建築機關
    認可之專業機構或人員檢查簽證，其檢查簽證結果應向當地主管建築機關申報．
    ．．」「第三項之檢查簽證事項、檢查期間、申報方式及施行日期，由內政部定
    之。」、「有左列情形之一者，處建築物所有權人、使用人、機械遊樂設施之經
    營者新臺幣六萬元以上三十萬元以下罰鍰，並限期改善或補辦手續，屆期仍未改
    善或補辦手續而繼續使用者，得連續處罰，並限期停止其使用。必要時，並停止
    供水供電、封閉或命其於期限內自行拆除，恢復原狀或強制拆除：．．．四、未
    依第七十七條第三項、第四項規定辦理建築物公共安全檢查簽證或申報者。」分
    別為建築法第七十七條第一項、第三項、第五項及第九十一條第一項第四款所明
    定。又建築物公共安全檢查簽證及申報辦法第二條第一項規定：「本辦法所稱建
    築物公共安全檢查申報人，為建築物所有權人、使用人。」同辨法第四條規定：
    「建築物公共安全檢查申報期間及施行日期，如附表二。」附表二建築物公共安
    全檢查申報期間及施行日期規定：「Ｄ類休閒、文教類：５組：供短期職業訓練
    、各類補習教育及課業補導之教學場所。如補習班（訓練）班教室、兒童托育中
    心（安親、才藝班）等類似場所。檢查申報期間頻率：每一年一次。期限：七月
    一日起至十二月三十一日止。施行日期：八十六年七月一日起。」另依內政部訂
    頒之加強建築物公共安全檢查及取締執行要點第四點規定：「直轄市、縣（市）
    主管建築機關接獲違法（規）營業場所通報後，應立即通知建築物所有權人、使
    用人限期辨理建築物公共安全檢查簽證及申報，逾期未申報或檢查申報不合格者
    ，依建築法第九十一條規定處理．．．」。
二、經查，本件原告於台中縣大里市○○路○段六○七號開設大東海文化事業有限公
    司北大里分公司，經被告機關治安會報統一聯合稽查小組於九十二年四月三日赴
    現場稽查，發現系爭建築物未辦補習班立案手續卻實際作補習班使用，並經目的
    事業主管機關台中縣政府教育局現場會勘認定實際用途為補習班使用，已據被告
    陳明在卷，且於台中縣私立短期補習班公共安全檢查紀錄表上記載現有學生數十
    位，每人收費三千元至八千元，上課時間為早上九點到晚上九點，並於該檢查表
    查證資料欄內記載在該址一樓前為辦公櫃台，內有教室一間，內有八部電腦，有
    四名學生在上課中，該班係採錄影（磁片）語音教學，有台中縣私立短期補習班
    公共安全檢查紀錄表、台中縣政府建築物公共安全聯合檢查紀錄表、照片及招生
    廣告等件影本附卷可稽，並經現場人員楊婉玲於檢查紀錄表上簽名在案，足證該
    址係供補習班使用甚明。本件原告主張其於前揭營業所在地，並無聘請任何老師
    ，未開設任何課程，且無任何教師及學生於該營業所在地授課、上課，該營業所
    在地亦無任何教室、課桌椅、黑板、講台或任何教具，係屬原告一般辦公室所在
    地，非作為補習班使用云云。惟按補習及進修教育法第十二條規定：「補習及進
    修教育，除以一般方式施教外，得以函授、廣播、電視、電腦網路等教學方式辦
    理。」本件原告既係以錄影（磁片）語音教學，雖未聘請老師在該址依一般方式
    上課，然依上開補習及進修教育法第十二條規定，被告認定該址係供補習教育場
    所使用（建築物使用分類屬Ｄ類五組），並無不合，原告之主張，尚非可採。次
    查，補習班依照首揭規定無論營業面積大小，均應每一年辨理檢查簽證申報乙次
    ，申報期限自七月一日起至十二月三十一日。該址原告既未辦理立案手續供作補
    習班使用，被告於九十二年四月三日查獲其違法經營時，即依加強建築物公共安
    全檢查及取締執行要點第四點規定，當場開立台中縣政府建築物公共安全聯合檢
    查紀錄表請原告於九十二年五月三十日前完成建築物公共安全檢查簽證及申報，
    由補習班現場代表人楊婉玲簽收在案。原告未於被告規定之期限內辦理系爭建築
    物公共安全檢查簽證及申報，已違反行為時建築法第七十七條第三項規定，被告
    乃依同法第九十一條第一項規定（九十二年六月五日修正為首揭第九十一條第一
    項第四款），以系爭處分書裁處原告六萬元罰鍰（另限於九十二年六月三十日前
    改善及勒令停止使用部分已經訴願機關撤銷），核無違誤，訴願決定就此部分遞
    予維持，亦無不合。原告仍執前詞訴請撤銷，為無理由，應予駁回。又本件為簡
    易訴訟程序案件，爰依法不經言詞辯論逕為判決。
三、據上論結，本件原告之訴為無理由，依行政訴訟法第二百三十三條第一項、第二
    百三十六條、第一百九十五條第一項後段、第九十八條第三項前段，判決如主文
    。
中　　　華　　　民　　　國　　九十三　　年　　　五　　　月　　　三　　　日
                 臺 中 高 等 行 政 法 院 第 二 庭
                                      法  官　林  秋  華
右正本證明與原本無異。
如不服本判決，應於判決送達後二十日內，以本訴訟事件所涉及之法律見解具有原則
性者，始得向本院提出上訴狀並表明上訴理由，經最高行政法院許可，否則不得上訴
；如於本判決宣示後送達前提起上訴者，應於判決送達後二十日內補提上訴理由書（
均應依對造人數提出繕本）。提起上訴應預繳送達用雙掛號郵票三九○元（三十四元
及五元郵票各十份)。
中　　　華　　　民　　　國　　九十三　　年　　　五　　　月　　　三　　　日
                                      法院書記官　王  百  全
